【裁判字號】    94,交上更(一),302
【裁判日期】    951206
【裁判案由】    過失致死
【裁判全文】
臺灣高等法院臺中分院刑事判決  94年度交上更 (一)字第302號
上  訴  人  臺灣彰化地方法院檢察署檢察官
被      告  乙○○
選任辯護人  楊振芳  律師
上列上訴人因被告業務過失致死案件，不服臺灣彰化地方法院89
年度交訴字第89號中華民國90年7月20日第1審判決（起訴案號：
臺灣彰化地方法院檢察署88年度偵字第10675號），提起上訴，
於判決後（91年度交上訴字第61號），經最高法院發回更審，本
院判決如下：
    主  文
原判決撤銷。
乙○○從事業務之人，因業務上之過失致人於死，處有期徒刑壹
年。
    事  實
一、乙○○係南旗塑膠股份有限公司之大貨車司機，為從事駕駛
    業務之人，於民國 (下同)88 年11月4日中午12時47分許，
    駕駛該公司營業用車牌號碼S3－222號大貨車，由南往北方
    向，行經國道一號高速公路219公里又100公尺北上內側車道
    時，應注意汽車在行駛途中，不得驟然或任意換車道，如欲
    超越前車或變換車道時，應先顯示方向燈告知前後車輛，並
    保持安全距離及間隔，方得超越或變換車道，而依當時天候
    晴、日間自然光線、路面乾燥無缺陷、無障礙物、視距良好
    等情形，並無不能注意之情事，其竟疏於注意其右後方之外
    側車道，適有王瑞毅駕駛車牌號碼SF－1560號自小貨車同向
    由南往北方向正常行駛中，乙○○未保持安全距離及間隔，
    即貿然向右轉向變換車道，而於轉向變換車道即將完成、大
    貨車車體已幾近全部進入外側車道之際，王瑞毅駕駛該小貨
    車自後方駛至，因猝不及防而煞避不及，小貨車車身乃偏向
    右側並追撞大貨車後方右側，小貨車車身左側因碰撞而嚴重
    變形毀損，王瑞毅因之受有腹部鈍挫傷致出血性休克，於送
    醫途中不治死亡。乙○○於肇事後，於有偵查權限之人知悉
    犯罪人之前，主動打110電話向警察機關報案自首並接受裁
    判。
二、案經王瑞毅之父親甲○○訴請臺灣彰化地方法院檢察署檢察
    官偵查起訴。
    理  由
一、按中華民國92年1月14日修正通過之刑事訴訟法施行前，已
    繫屬於各級法院之案件，其以後之訴訟程序，應依修正刑事
    訴訟法終結之。但修正刑事訴訟法施行前已依法定程序進行
    之訴訟程序，其效力不受影響，刑事訴訟法施行法第7條之3
    定有明文。又按交互詰問程序，乃事實審法院就當事人、代
    理人、辯護人或輔佐人，聲請傳喚之人證，或法院依職權傳
    喚之人證，於調查證據程序中，藉由當事人間對人證各為交
    相詢問之對立辯證，以辯明供述證據真偽，而達發現實體真
    實。茍當事人未聲請法院傳喚人證，法院復因待證事實已臻
    明瞭，而未依職權再行傳喚業經前審或第一審合法調查之人
    證，即不生未踐行交互詰問程序之違法。再按被告以外之人
    於審判外之陳述，雖不符前4條之規定，而經當事人於審判
    程序同意作為證據，法院審酌該言詞陳述或書面陳述作成時
    之情況，認為適當者，亦得為證據。當事人、代理人或辯護
    人於法院調查證據時，知有第159條第1項不得為證據之情形
    ，而未於言詞辯論終結前聲明異議者，視為有前項之同意，
    刑事訴訟法第159條之5定有明文。本件證人即救護車司機李
    坤諒於警詢中之陳述（見原審卷第35至38頁）、於原審之陳
    述（見原審卷第79頁），證人徐盛添於原審之陳述（見原審
    卷第80、81頁），證人劉學賜、黃明正於本院前審之陳述（
    見本院91年度交上訴字第61號卷宗第37、50頁），及卷附之
    相驗屍體證明書、驗斷書、道路交通事故調查報告表、彰化
    縣區車輛行車事故鑑定委員會鑑定書、台灣省車輛行車事故
    覆議鑑定委員會鑑定書、國立交通大學90年6月14日（90）
    交大管運字第2455號鑑定意見書、中央警察大學91年8月16
    日（91）校科字第9101567號鑑定書，以上證人之陳述及文
    書，性質上均屬傳聞證據，於本院95年11月22日審理時，經
    本院逐一提示並告以要旨，檢察官及上訴人、辯護人均稱對
    其證詞及文書得為證據無意見，上訴人對上開證人亦無對質
    詰問之請求（見本院95年11月22日審理筆錄），本院審酌該
    言詞及書面陳述作成時之情況，以之作為本案證據均為適當
    ，且待證事實已臻明瞭，依前揭說明，上開證據均有證據能
    力，合先敘明。
二、訊據上訴人即被告乙○○（下稱被告）矢口否認有上揭犯行
    ，辯稱：伊並未變換車道，伊當時直行外車道，發現前面有
    塞車情形，即減速作停車之準備，因被害人未與伊駕駛之大
    貨車保持安全距離，其小貨車左側車頭始撞擊伊所駕駛大貨
    車正後方右側車斗後再撞擊路邊護欄，而伊之大貨車在案發
    前因擦撞工廠之大門致右側車身之垂勾往後彎曲、表面蘋果
    綠之油漆脫落，露出原車身顏色之藍色，不能因此即認本案
    係伊之大貨車右側車身擦撞到被害人所駕之小貨車云云。
  (一)經查被告於上開時間，係南旗塑膠股份有限公司之大貨車司
    機，其駕駛該公司之大貨車於上開時、地與被害人王瑞毅駕
    車發生碰撞之事實，業經被告供述明確（見相驗卷宗第19頁
    背面），並有道路交通事故調查報告表、現場圖及現場照片
    等件附卷可稽；又被害人確因本件車禍致腹部鈍挫傷致出血
    性休克不治死亡，業經臺灣雲林地方法院檢察署署檢察官督
    同檢驗員相驗屬實，製有勘驗筆錄、驗斷書、及相驗屍體證
    明書等附卷足憑，且均為被告所不爭執，堪信屬實。
  (二)茲應審究者，係本件肇事經過如何？被告駕車與被害人駕車
    究竟如何碰撞？先就本件道路交通事故調查報告表、現場圖
    及事故後所攝現場照片（見相驗卷宗第13至15頁、88年度偵
    字第10675號卷宗第27至35頁）檢視相關跡證如下：
  被害人所駕小貨車在現場遺留5.2公尺之剎車痕，而被告駕
    駛之大貨車並未留下剎車痕，該煞車痕起點與邊線相距0.8
    公尺，並往路肩延伸，小貨車停置之位置可見右側護欄被撞
    擊損壞，且大燈掉在車身右後側，被害人王瑞毅倒臥在車身
    左側（見相驗卷宗第9頁道路交通事故調查報告表及88 年度
    偵字第10675號卷宗第32至35頁）。
  被告所駕大貨車肇事後停置在外側車道，其左側車頭、左側
    車尾與車道線之距離分別為1.3公尺、1.6公尺，其前輪轉向
    右前方，車體頭部偏向左方，車體尾部偏向右方，與小貨車
    停止之位置相距9公尺，現場未見大貨車車輪留下任何輪胎
    磨痕（見相驗卷宗第9頁道路交通事故調查報告表及第13 、
    14頁）。
  被告所駕大貨車車體後方右側下方之車燈及護欄杆均掉落，
    且右側台角柱下方鐵皮向後捲（見88年度偵字第10675號卷
    宗第27至30頁）。
  被害人所駕小貨車左側車門嚴重往外、往後凸出，且左前車
    門柱亦嚴重往後凹折（見88年度偵字第10675號卷宗第33頁
    上方照片）。
  本件現場遺留被害人所駕小貨車裝載之大理石碎片，其散落
    情形，除掉落在小貨車之前、後、左側外，尚往前飛落30
    餘公尺，沿著右側路肩散落一地，被告大貨車車體下方右側
    亦零星可見（見相驗卷宗第13、14、16頁、88年度偵字第
    10675號卷宗第27至30頁、第32頁），惟被告所駕大貨車車
    體之車斗內部則未見有大量的大理石掉落（見88年度偵字第
    10675 號卷宗第32頁上方照片）。
  被告所駕大貨車車體後方右側台角柱內留有B0SCH雨刷1 支
    （見相驗卷宗第15頁上方照片），比對被害人所駕小貨車正
    面受損照片（見88年度偵字第10675號卷宗第33頁），未見
    小貨車之雨刷已脫落無蹤，應係被害人駕駛小貨車之雨刷因
    碰撞而脫落夾在被告大貨車車體後方右側台角柱內。
  被告所駕大貨車車體後方右側台角柱靠「後方」之方向有明
    顯之刮擦痕，其上沾有小貨車車體之藍漆，車體同台柱右側
    則無明顯之刮擦痕及藍漆，另大貨車車體右側後方鐵製繩
    及其週邊車身未見明顯刮撞痕跡，並有3個鐵製繩向後扭
    曲變形（見相驗卷宗第15頁、88年度偵字第10675號卷宗第
    28、31頁）。雖被告辯稱該刮擦痕係伊撞到工廠大門所遺留
    ，其上所沾之藍漆係伊車體本來之顏色，與本件車禍無關云
    云，惟依相驗卷第15頁照片所示，上開刮擦痕上所沾之藍漆
    ，僅局部範圍可見，且僅出現在大貨車車體後方右側台角柱
    靠後方之部位，應係本件車禍發生碰撞後．小貨車車體與之
    擠壓後，沾上小貨車車體之藍漆，被告此部分辯解，洵不足
    採，先予敘明。
  (三)上揭跡證所示現場之5.2公尺剎車痕係被害人所駕小貨車
    所遺留，被告駕駛之大貨車並未留下剎車痕之事實，此觀相
    驗卷宗第9頁道路交通事故調查報告表自明；又按負載重物
    之車輛倘係處於停車靜止狀態，其後方受高速行駛之他車追
    撞時，因碰撞產生之物理作用，該靜止之車輛所在位置，會
    因輪胎與地面摩擦而留下輪胎磨痕，此為公眾週知之事實（
    參閱原審卷第112頁所附之國立交通大學行車事故鑑定意見
    書，鑑定意見二），本件被告之大貨車在事故生時裝載1台
    塑膠機械，車輛總重6.96公噸，此據被告於檢察官相驗時供
    述明確（見相驗卷宗第20頁）附有上開大貨車之汽車新領牌
    照登記書上記載，該大貨車車重6.34公噸，載重8.66公噸，
    總重15公噸之內容可稽（見本審卷第55頁），其在現場既未
    無因靜止時受高速追撞所留下之輪胎磨痕，亦無遺留任何剎
    車痕，足認本件碰撞發生時，被告之大貨車係處於行駛中之
    狀態，且未有急遽減速而煞車之情事。被告於原審89年7月
    12日調查中稱「我在外側車道靜止不動，突然遭後方小貨車
    撞擊」云云（見原審卷宗第33頁），顯與事實不符，不可採
    信。嗣被告於原審90 年3月21日調查中改稱「（車子當時）
    行進中，但已漸漸減速」等語（見原審卷宗第105頁），應
    較符實情。
  (四)按載重達6.96公噸、且減速慢行之大貨車右後側與疾速行駛
    中小貨車左側碰撞結果，依本院已知之撞擊的物理力作用，
    小貨車之車體左前側或左側車門應會發生嚴重凹凸變形，如
    係小貨車追撞大貨車，則其左側車門嚴重往外、往後凸出，
    左前車門柱亦可能嚴重往後凹折；反之如係大貨車撞擊小貨
    車，大貨車係出力之一方，小貨車係受力之一方，則小貨車
    之車門及左前車門柱應係往右側助手座方向內凹。本件依上
    揭跡證所示大貨車車體後方右側下方之車燈及護欄杆均掉
    落、右側台角柱下方鐵皮向後捲，跡證所示小貨車左側車
    門嚴重往外、往後凸出，且左前車門柱亦嚴重往後凹折等情
    研判事故當時之撞擊過程，應係小貨車高速行駛中，在往前
    煞車閃避不及時，車身偏向右側，致其左前車門撞擊大貨車
    後側右方，導致小貨車從擋風玻璃左側經左前車門柱再經左
    車門經擠壓大貨車後方右側車斗結果，呈現小貨車左前車門
    柱嚴重往「後凹」折，左車門往後往「外」且往「後凸」出
    ，且大貨車後方右側之車燈原本隱藏在車斗下（並未突出車
    斗後側），亦因小貨車卡入擠壓結果，部分動能傳至大貨車
    往前推擠，使大貨車瞬間相對速度大於小貨車，而往前分離
    拉扯，於小貨車與大貨車脫離時，連同大貨車後方右側之護
    欄杆一同脫落，並造成大貨車右側台角柱下方鐵皮向後捲。
    本件經原審送請國立交通大學鑑定結果，亦認：小貨車向右
    閃避不及追撞大貨車（見原審卷宗第112頁所附該大學90年6
    月14日（90）交大管運字第2455號鑑定意見書）。
  (五)本件告訴人雖指述被害人小貨車車身遭被告大貨車車身右側
    撞及云云。惟查被害人小貨車車身如遭被告大貨車車身右側
    掃擊，則肇事後顯示之跡證，不可能見到小貨車前方擋風玻
    璃上之雨刷1支夾在被告大貨車後方右側台角柱內，且撞擊
    點應在大貨車車體之右側，而依上開跡證所示，被害人駕
    駛小貨車之雨刷脫落而夾在被告大貨車車體後方右側台角柱
    內，及跡證所示被告駕駛之大貨車車體後方右側台角柱之
    刮擦痕及其上所沾之藍漆，車體同台柱右側則無明顯之刮擦
    痕及藍漆，另大貨車車體右側後方鐵製繩及其週邊車身未
    見明顯刮撞痕跡之事實，均與該假設狀況所應顯示之跡證不
    符，足信本件被告大貨車車身右側後端應無掃擊被害人小貨
    車車身左前側之情事。雖本院前審送請中央警察大學鑑定本
    件肇事因素結果，認「對照卷一（按：指相驗卷宗）第15頁
    照片，肇事後大貨車右側擦撞痕、車箱下方鐵往後移」，
    而推論大貨車於行進中向右轉向變換車道，轉向變道過程中
    後車箱右側擦撞到小貨車，小貨車因煞避不及再撞到大貨車
    而導致大貨車右側擦撞痕、車箱下方鐵往後移」云云（見
    本院91年度交上訴字第61號卷宗第64至68頁之中央警察大學
    91年8月16日（91）校科字第9101567號鑑定書），本院審酌
    (1)相驗卷宗第15頁所示照片，未見肇事後大貨車右側有何明
    顯之擦撞痕；(2)此鑑定報告未將被告所駕駛之大貨車「後方
    」右側台角柱內留有B0SCH雨刷1支、大、小貨車車身毀損程
    度及凹凸狀況、大貨車後方右側之車燈及護欄杆亦一併掉落
    、大貨車後方右側台角柱有刮擦痕，其上沾有藍漆，同台柱
    之右側則無明顯之刮擦痕及藍漆及大貨車右後側鐵製繩上
    方車身並無明顯之擦撞痕等情況列入考慮；(3)肇事後大貨車
    車箱下方有雖有3個鐵製繩往後彎曲，惟依前述兩車車損
    情形研判，應係小貨車高速追撞致駕駛座卡入大貨車右後角
    ，部分動能傳至大貨車往前推擠，使大貨車瞬間相對速度大
    於小貨車，而往前分離拉扯，其運動過程，使大貨車右側車
    箱下方之鐵製繩因之往後傾斜彎曲；(4)本案審理中，經本
    院再度函請中央警察大學就上述跡證加以分析結果，乃函復
    「推論事故發生過程為大貨車駕駛乙○○行經國道一號高速
    公路219公里100公尺附近由內線車道變換至外線車道時，被
    煞車閃避不及之小貨車追撞其右後車廂」（見本院卷宗第35
    頁之中央警察大學95年3月6日校鑑科字第0950000734號函）
    ，顯已修正上開鑑定書所稱「大貨車．．．轉向變道過程中
    後車箱右側擦撞到小貨車」之意見，故本院認中央警察大學
    此部分鑑定意見尚難採信。
  (六)至證人徐盛添於原審法院審理中雖曾證稱其當天在高速公路
    上打開無線電台，曾經聽到北上219公里附近有1部大貨車因
    變換車道不當，大貨車後輪部分掃到1部小貨車等語，另證
    人劉學賜於本院前審調查時證述：89年11月4日在國道高速
    公路219公里又100公尺處被告與王瑞毅發生車禍我並未目睹
    ，不清楚2車擦撞情形，我是聽144860頻道無線電說大貨車
    中間有擦撞到小車，我到時看到小貨車的司機已經掉出來了
    ，我是第1個到現場，不久警察就來處理了等語，證人黃明
    正於本院調查時證稱：我是從事拖吊業者，由無線電上聽到
    89 年10月4日中午12時多在國道高速公路北上219公里100公
    尺發生車禍，我聽到的是大車擦撞到小車等語。惟查證人徐
    盛添等均係根據無線電台之廣播，並未目賭現場車禍情況，
    其消息來源無從查證，是否正確無從得知，且該廣播內容係
    業餘無線電臺所發送之訊息，並未監錄通訊內容，有國家通
    訊傳播委員會95年7月5日通傳字第09500131390號函1紙在卷
    可稽（見本案卷宗第58頁），本院自難將證人徐盛添、劉學
    賜、黃明正上揭陳述採為認定被告所駕大貨車右側擦撞到小
    貨車之依據。另證人即救護車司機李坤諒於原審法院審理中
    證稱：伊當時上路後，把救護車警鳴器打開，聲音很吵，沒
    有注意聽無線電裏所說的內容，證人李坤諒上開陳述亦不足
    以證明被告有上揭行為。
  (七)再按在高速公路外側車道正常直行並已減速之總重達6.96公
    噸大貨車，被同向行駛之裝載大理石材之小貨車自後方右側
    追撞時，以小貨車車體重量之輕、車體鋼材不厚、車身高度
    不高之撞擊力道，縱裝載大理石材，該小貨車追撞大貨車仍
    如同以卵擊石，該大貨車車體尾部應不致向右偏移太多，亦
    不致將大貨車往前推移太遠，且該大貨車駕駛人如已採取煞
    停動作，在被追撞而向右推移時，其輪胎行進之方向改變，
    因非由引擎動力所帶動，而係因碰撞產生之瞬間力道加以移
    動（側移），故右後輪部分應會與地面摩擦而留下輪胎磨痕
    ，此為物理作用之一般原理。本件依上揭跡證所示，被告
    所駕大貨車肇事後固停置在外側車道，惟其左側車頭、左側
    車尾與車道線之距離分別為1.3公尺、1.6公尺，其前輪轉向
    右前方，車體頭部偏向左方，車體尾部偏向右方，與小貨車
    停止之位置相距9公尺，現場未見大貨車車輪留下任何輪胎
    磨痕，惟依其大貨車總重達6.96公噸，被害人所駕駛裝載大
    理石材之小貨車車體重量輕、車體鋼材不厚、車身高度不高
    ，被害人之小貨車追撞被告之大貨車結果，確實如以卵擊石
    般，小貨車碰撞部位嚴重變形毀損，而該大貨車車體僅見輕
    微之擦撞痕，可見此碰撞產生之反作用力，均發生在小貨車
    車體上，則其碰撞力道應不致將大貨車車體尾端向右推移，
    使其車體左側與車道線之距離達1.6公尺，亦應不致將大貨
    車往前推移，使之與小貨車停止之位置相距達9公尺。雖辯
    護人指稱被告之大貨車係在外線車道正常行駛中，突遭被害
    人所駕之小貨車自後方右側追撞，其後方車身因而向右前方
    移位，相對地致前車身向左前方稍微斜移，乃物理學作用力
    之方向所必然產生之結果云云。查本件被告肇事後，就事故
    發生當時其是否有煞車動作，屢次陳述不一，先於偵查中稱
    「因前方有擋車，我踩煞車才後方車來撞我」（見相驗卷宗
    第20頁）；於原審90年3月21日調查中則稱「（問：被撞當
    時車子有無煞車）沒有完全停下」（見原審卷宗第105頁）
    ；於本院前審審理時則稱「（問：你車子被撞後有無馬上煞
    住）我是被撞後才煞車的」（見本院91年度交上訴字第61
    號卷宗第27頁），惟辯護人於本案審理中則稱「被告稱車是
    停住被撞，我有問過被告，車子應是在將停未停時被撞」（
    見本院95年11月22日審判筆錄）。則依被告於偵查中所稱「
    踩煞車才後方車來撞」，及辯護人經問過被告而確認「車子
    應是在將停未停時被撞」等情觀之，本件碰撞發生時，被告
    大貨車車體本身因機械動力已經煞停，其後方車身因被追撞
    而向右前方移位之物理學作用力必然銳減，被害人之小貨車
    碰撞力道應不致將大貨車車體尾端向右推移，亦應不致將大
    貨車往前推移，且因被告已採取煞停動作，在被追撞而向右
    推移時，其輪胎因非由引擎動力所帶動，而係因碰撞產生之
    瞬間力道加以移動，故右後輪部分應會與地面摩擦而留下輪
    胎磨痕，然而本件肇事後現場跡證均與此相反，即如上揭跡
    證所示，大貨車車體往前、往右大幅推移，且右後輪部分
    未見留下輪胎磨痕，詳如前述，則本件碰撞發生之際，被告
    既已採取煞停動作，使其大貨車處於將停未停之狀態，其大
    貨車車體卻仍非正常停置在外側側車之內，依照上開說明，
    顯然並非被害人駕駛小貨車追撞所致，辯護人所稱「．．．
    小貨車自後方右側追撞，其後方車身因而向右前方移位，相
    對地致前車身向左前方稍微斜移」之物理學作用力原因自應
    予以排除。則被告所駕大貨車車體豈會無端往前、往右大幅
    推移？經本院綜觀全卷，未見被告於肇事當時，有何因驚慌
    而將方向盤往右操作而致車身移向路肩之情事，衡諸常情，
    除非該大貨車在被追撞之前，被告駕駛該車有操作方向盤改
    變行進方向之舉動，否則肇事後該大貨車車體不致往前、往
    右大幅推移，而應正常停置在外側側車之內。足認被告及辯
    護人所稱肇事當時被告係駕駛大貨車正常行駛於外側車道云
    云，與事實不符。
  (八)本件小貨車係在大貨車後方斜向往右撞擊在前方行進中之大
    貨車，已詳見前述，此由上揭跡證所示亦可查知，即小貨
    車係斜向往右撞擊前方大貨車，且碰撞瞬間小貨車車體衝入
    路肩，而因公眾週知之慣性作用，乃將車上裝載之大理石沿
    最終瞬間運動方向即右前方拋擲，致大理石散落在路肩上，
    同時往前飛落30餘公尺，此所以被告所駕大貨車車體之車斗
    內部未見有大量大理石掉落之緣故，否則，小貨車若係在後
    方直接以車體正面撞擊大貨車，依公眾週知之慣性作用，其
    車上裝載之大理石沿最終瞬間運動方向應依正前方之大貨車
    車斗內拋擲，大貨車車斗內應見大量之大理石散落。則本件
    被害人所駕小貨車何故會在高速行駛狀態下煞避不及而偏向
    右側並撞擊非正常行駛於外側車道之被告所駕大貨車？
  (九)本件被告所駕大貨車既非正常行駛於外側車道時發生碰撞，
    已見前述，則在發生碰撞當時，被告應有操作方向盤改變行
    進方向之舉動。而徵諸一般常情，駕駛人在高速公路操作方
    向盤改變行進方向時，或因前方塞車、或為了超越前車、或
    因躲避前方路面之障礙物等原因，其目的均在改變原來行駛
    之車道而變換車道。則依上揭跡證所示被告駕駛之大貨車
    肇事後停置在外側車道，左側車頭、左側車尾車道分別相距
    1.3公尺、1.6公尺，其前輪轉向右前方，車身偏向左前方等
    情，本院研判本件應係大貨車於行進中，由內側車道向右轉
    向變換至外側車道，而於轉向變換車道即將完成、大貨車車
    體已幾近全部進入外側車道之際，被後方駛至、煞避不及之
    被害人所駕小貨車追撞。本件經台灣省車輛行車事故覆議鑑
    定委員會及中央警察大學鑑定結果，均認本件被告駕駛大貨
    車有變換車道不當之行為（見88年度偵字第10675號卷宗第
    42頁、本院卷宗第35頁之中央警察大學95年3月6日校鑑科字
    第0950000734號函）。
  (十)按87年10月26日修正施行之高速公路交通管制規則第11條（
    法規名稱嗣修正為高速公路及快速公路交通管制規則，本條
    文條次及內容均未修正）規定，汽車在行駛途中，不得驟然
    或任意換車道，如欲超越前車或變換車道時，應先顯示方向
    燈告知前後車輛，並保持安全距離及間隔，方得超越或變換
    車道。本件被告駕駛大貨車於行進中向右轉向變換車道，而
    於轉向變換車道即將完成、大貨車車體已幾近全部進入外側
    車道之際，被後方駛至、煞避不及之被害人所駕小貨車追撞
    ，已見前述，又依卷附之道路交通事故調查報告表記載，當
    時天候為晴，日間光線良好，路面無障礙物，視距良好，依
    當時情形，客觀上並無不能注意之情狀，被告駕駛大貨車應
    注意不得任意變換車道，且應注意變換車道之方法，竟疏未
    注意，致肇車禍，其過失行為應為肇事原因。而被害人駕駛
    小貨車行駛在外側車道上，其前方遭遇未保持安全距離及間
    隔即變換車道而貿然進入外側車道之被告所駕大貨車，此時
    難期被害人與該大貨車保持安全距離，被害人在猝不及防之
    情形下，煞避不及致偏向右側而撞擊被告所駕大貨車，應無
    肇事因素。本件經台灣省車輛行車事故覆議鑑定委員會及中
    央警察大學鑑定結果，均認本件被告駕駛大貨車變換車道不
    當為肇事原因（見88年度偵字第10675號卷宗第42頁、本院
    卷宗第35頁之中央警察大學95年3月6日校鑑科字第09500007
    34號函）。被告自難辭其過失致死之責任。而被告之過失行
    為與被害人之死亡間具有相當因果關係。事證明確，被告過
    失致死之犯行，應堪認定。
三、按被告行為後刑法第62條已有修正，經比較新舊刑法之規定
    ，以舊刑法第62條規定有利於被告，依新刑法第2條第1項前
    段規定，自應適用最有利於被告之修正前刑法第62條前段規
    定減輕其刑。又刑法第276條第2項法定本刑中得併科罰金刑
    部分，其罰金最低額部分，依修正後刑法第33條第5款規定
    為「新台幣1千元以上，以百元計算之」，較舊法所定罰金
    最低額為銀元1元以上為重，至得併科罰金刑之減輕，依修
    正後之刑法第67條規定其最高度及最低度同減輕之，雖較修
    正前刑法第68條規定僅減輕其最高度有利於被告，惟經綜全
    部罪刑之結果而為比較，仍以行為時之規定有利於被告，故
    本件均應適用修正前刑法有關自首、罰金刑減輕之規定。又
    按刑法第276條第2項所謂之業務，係指以反覆同種類之行為
    為目的之社會活動而言（最高法院69年台上字第4047號判例
    參照）。被告係以駕車為業，為從事業務之人，其於駕駛公
    司之大貨車送貨途中肇事，屬業務上之行為，自應負特別注
    意義務。核被告所為，係犯刑法第276條第2項之業務過失致
    死罪。被告於肇事後，於有偵查權限之人知悉犯罪人之前，
    主動打110電話向警察機關報案，有警詢及偵查筆錄可稽（
    見相驗卷宗第8、20頁），為對於未發覺之犯罪自首並接受
    裁判，應依修正前刑法第62條前段之規定，減輕其刑。原審
    未為詳查，遽為被告無罪之諭知，顯有違誤，檢察官上訴加
    以指摘，為有理由，應由本院將原判決撤銷改判。爰審酌被
    告素行良好並無前科，本件其疏失情節嚴重，事後又否認有
    變換車道之過失犯行、且未與被害人家屬達成和解，迄未賠
    償任何損害等一切情狀，量處如主文第2項所示之刑，以示
    懲儆。
據上論結，應依刑事訴訟法第369條第1項前段、第364條、第299
條第1項前段，刑法第2條第1項前段、第276條第2項、修正前刑
法第62條前段，罰金罰鍰提高標準條例第1條前段，判決如主文
。
本案經檢察官丙○○到庭執行職務。
中    華    民    國    95    年    12    月    6    日
               刑事第十一庭  審判長法  官  陳  朱  貴
                                   法  官  郭  同  奇
                                   法  官  何  志  通
上列正本證明與原本無異。
如不服本判決應於收受送達後十日內向本院提出上訴書狀，其未
敘述上訴之理由者並得於提起上訴後十日內向本院補提理由書（
均須按他造當事人之人數附繕本）。
                                   書記官  林  桂  鳳
中    華    民    國    95    年    12    月    8     日
                                                      Ｆ


司法院資訊處製作；財團法人民間司法改革基金會備份。
